ACORDAO-COMPLETO-2407131

ACÓRDÃO 2340/2020 ATA 33/2020 - PLENÁRIO

VISTOS, relatados e discutidos estes autos de representação formulada pelo então Ministro de Estado de Minas e Energia, Sr. Eduardo Braga, relativamente a supostas irregularidades ocorridas no Operador Nacional do Sistema Elétrico (ONS) , noticiadas pelo Jornal "O Estado de São Paulo", de 13/4/2016, com o título "Relatório expõe farra de gastos do ONS";
ACORDAM os Ministros do Tribunal de Contas da União, reunidos em Sessão Plenária, ante as razões expostas pelo Relator, em: 
9.1. conhecer da presente representação, satisfeitos os requisitos de admissibilidade previstos nos arts. 235 e 237, inciso III, do Regimento Interno do Tribunal de Contas da União (RITCU) , para, no mérito, considerá-la parcialmente procedente; 
9.2. determinar à Agência Nacional de Energia Elétrica que informe ao Tribunal quando da deliberação conclusiva sobre eventuais determinações/recomendações expedidas ao Operador por ocasião da apreciação em último recurso das contas relativas ao ciclo 2013/2014; 
9.3. encaminhar cópia do inteiro teor do presente julgado ao representante, ao Ministério de Minas e Energia, à Agência Nacional de Energia Elétrica e ao Operador Nacional do Sistema; 
9.4. restituir os autos à SeinfraElétrica para monitoramento da determinação constante do item 79.2.

Representação acerca de irregularidades nos gastos do Operador Nacional do Sistema Elétrico (ONS).

Ministério de Minas e Energia; Operador Nacional do Sistema Elétrico - ONS.

3. Interessados/Responsáveis:
3.1. Interessado: Eduardo Braga, ex-Ministro de Estado de Minas e Energia..

13.1. Ministros presentes: José Mucio Monteiro (Presidente), Walton Alencar Rodrigues, Benjamin Zymler, Aroldo Cedraz, Raimundo Carreiro (Relator), Ana Arraes, Bruno Dantas e Vital do Rêgo.
13.2. Ministro-Substituto convocado: Augusto Sherman Cavalcanti.
13.3. Ministro-Substituto presente: Marcos Bemquerer Costa.

ACORDAO-COMPLETO-2542353

Acórdão 1622/2022 - Plenário

RAIMUNDO CARREIRO

Reproduzo, abaixo, o inteiro teor da instrução lavrada no âmbito da SeinfraElétrica, com a qual se manifestou de acordo o seu corpo diretivo (peças 30-32) :
INTRODUÇÃO
Cuidam os autos de representação acolhida a partir do Aviso 34/2016-GM-MME do então Ministro de Estado de Minas e Energia, Sr. Eduardo Braga, que apresentou informações a respeito de matéria publicada no Jornal "O Estado de São Paulo", de 13/4/2016, com o título "Relatório expõe farra de gastos do ONS" (peça 2) , solicitando que esta Corte de Contas examinasse o assunto (peça 1) .
HISTÓRICO
Este Tribunal de Contas da União recebeu, em 19/4/2016, o Aviso 34/2016-GM-MME do então Ministro de Estado de Minas e Energia, Sr. Eduardo Braga, comunicando a solicitação de informações à Aneel respeito de matéria publicada sobre gastos do Operador Nacional do Sistema (ONS) e solicitou ao TCU que examinasse o assunto (peça 1) . Conforme exposto em instrução acostada à peça 3, foram encontrados alguns indícios de irregularidades envolvendo gastos do operador:
4. A reportagem (peça 2) relata a existência de gastos do ONS de R$ 26.662,50 na compra de terno, calça e camisa social em uma loja de grife, de R$ 41.387,72 na compra de sapatos, cintos, suéteres e meias, de R$ 22.646,25 em restaurantes de luxo, de R$ 214.523,55 em coffee break, de R$ 605.000,00 relativos a fundo de reserva ou de contingência do imóvel alugado, valores que deveriam ser de responsabilidade do proprietário, bem como em abastecimento de veículos com cartões corporativos em fins de semana e em valores superiores ao necessário para encher o tanque.
Nesse plano, esta unidade técnica, lastreada em delegação de competência insculpida no art. 1º, Inciso I, da Portaria-GM-JM 1/2011 c/c a segunda parte do § 2º do art. 234 do RITCU, diligenciou à Agência Nacional de Energia Elétrica (Aneel) , por meio do Ofício 142/2016-TCU/SeinfraElétrica, de 2/5/2016 (peça 6) , acerca (1) da regulamentação da prestação de contas do ONS, (2) da fase de análise de contas do ciclo 2013/2014 apresentadas pelo Operador, (3) do cronograma de análise dessas contas, (4) bem como de possíveis medidas administrativas adotadas em relação ao Relatório de Fiscalização de sua Superintendência de Fiscalização Econômica e Financeira (SFF) . 
A Agência se manifestou por meio do Ofício 28/2016-AIN/Aneel, informando, entre outras coisas, que a Resolução Aneel 373/1999, de 29/12/1999, define as regras para apresentação e aprovação dos orçamentos anuais do ONS; que a Agência aguardava o encaminhamento de novos elementos pela defesa do ONS; que, em face das fases processuais, subsistia a impossibilidade de definir um cronograma para conclusão da análise das contas, e que inexistiam outras medidas administrativas, no âmbito das contas do ciclo orçamentário 2013/2014, além daquelas constantes do Relatório de Fiscalização da SFF (peça 8, pp. 3 e 4) .
Com vistas à atualização das informações apresentadas anteriormente, esta SeinfraElétrica diligenciou novamente à Aneel, por meio do Ofício 352/2019-TCU/SeinfraElétrica, de 19/9/2019  (peça 14) , requisitando informações e documentos sobre: (1) possíveis atualizações em normativos e regulamentos que disciplinam a prestação de contas do ONS para à Aneel; (2) fase processual, cronograma previsto para conclusão e medidas administrativas tomadas no âmbito da análise de contas do ciclo 2013/2014; e (3) termos de notificação exarados ao ONS pelas áreas de fiscalização da Aneel. 
A Agência se manifestou ulteriormente, por meio do Ofício 77/2019-AIN/Aneel, de 30/9/2019, apresentando a documentação requisitada e informando que: (1) houve alterações na resolução que define critérios para o ONS desempenhar atividades de gestão orçamentária, bem como na resolução relativa aos procedimentos, parâmetros e critérios para imposição de penalidades aos agentes do setor de energia elétrica e diretrizes gerais de fiscalização da Aneel (peça 17, pp. 1 e 2) ; (2)  a avaliação do ciclo orçamentário 2013/2014 culminou em dois termos de notificação exarados pela SFF, para os quais o ONS interpôs recursos administrativos, que, após avaliação da SFF em 2019, aguardam decisão da Diretoria da Aneel (peça 17, pp. 2 a 4) ; e (3) as prestações de contas do período de junho de 2014 a dezembro de 2018 têm previsão de conclusão até o final de outubro de 2019 para emissão do Relatório de Fiscalização e do respectivo termo de notificação (peça 17, p. 7) .
EXAME DE ADMISSIBILIDADE
Preliminarmente, a instrução acostada à peça 2 avaliou sumariamente a admissibilidade da representação opinando favoravelmente nos seguintes termos: 
2. O ofício e as informações encaminhadas foram recebidos como representação, em exame preliminar de admissibilidade, pois Ministro de Estado é legitimado a representar, nos termos do art. 237, Inciso III, do Regimento Interno do TCU (RITCU) , a matéria é de competência do Tribunal, já que referente ao Operador Nacional do Sistema Elétrico (ONS) e à Agência Nacional de Energia Elétrica (Aneel) , ambos jurisdicionados, os documentos foram redigidos em linguagem clara e objetiva e revelam indício de irregularidade, nos termos do art. 235 do RITCU.
Destaca-se que a sujeição do ONS à jurisdição deste Tribunal de Contas da União, conforme declarada pelo Acórdão 798/2016-TCU-Plenário, Rel. Min. Vital do Rego, foi ratificada pelo Acórdão 2661/2019-TCU-Plenário, Rel. Min. Ana Arraes. Persiste, então, a competência do TCU para fiscalizar o Operador Nacional do Sistema (ONS) bem como a Agência Nacional de Energia Elétrica (Aneel) , por força do art. 71, incisos II e IV da Constituição Federal, razão pela qual pugna-se pela admissibilidade da peça 1 como representação, dada a subsistência dos pressupostos do art. 235 do RITCU.
EXAME TÉCNICO
Adiantando-se ao exame que se segue de forma detalhada nos tópicos seguintes desta instrução, verficou-se, em apertada síntese, que a Equipe de fiscalização da Aneel, em análise da prestação de contas do ciclo orçamentário 2013/2014, constatou, entre outros, gastos irregulares do Operador Nacional do Sistema (ONS) com coffee break, restaurantes de luxo e despesas com combustível em finais de semana, sem justificativa razoável. Em uma segunda etapa da fiscalização, a equipe da Aneel constatou ainda o pagamento irregular de benefícios aos Administradores do ONS. 
A Superintendência de Fiscalização Financeira (SFF) concluiu que os valores dispendidos irregularmente deveriam ser revertidos, oportunamente, à modicidade tarifária. O Operador apresentou recurso administrativo em decorrência da decisão proferida pela SFF, e o encerramento do processo administrativo aguarda deliberação da Diretoria Colegiada da Agência.
Considerando que a Aneel atuou de forma regular na avaliação das contas do Operador no ciclo 2013/2014, e que as decisões se encontram nos limites do juízo de conveniência e oportunidade disponível ao gestor, propõe-se o conhecimento do Aviso 34/2016-GM-MME como representação, para no mérito, julgá-la improcedente, conforme será exposto.
As constatações da equipe da Aneel, bem como as justificativas apresentadas pelo ONS encontram-se detalhadas nos itens subsequentes.
a) Fiscalizações da SFF-Aneel
O Ofício 646/2014-SFF/Aneel, de 13/10/2014, comunicou ao ONS o início dos trabalhos da Agência para fiscalização da prestação de contas do Ciclo 2013-2014, solicitando documentação relativa a itens de remuneração e gratificações de pessoal, aquisição de materiais, aquisição de serviços de terceiros, bem como arrendamento e aluguéis (peça 18) .
O Termo de Notificação (TN) 23/2016, emitido pela Secretaria de Fiscalização Econômica e Financeira (SFF) , encaminhou ao ONS o Relatório de Fiscalização concluído pela SFF em 29/3/2016, cujo objeto foi a análise da prestação de contas dos gastos realizados pelo ONS no Ciclo 2013/2014 (julho de 2013 a junho de 2014) , mediante verificação in loco de documentos comprobatórios (peça 19, pp. 8, 9 e 28) . Esse relatório apontou doze constatações, quatro não-conformidades, dezessete determinações e duas recomendações. 
Os destaques da representação acostada à peça 1 se encontram, de fato, entre os apontamentos daquele Relatório relativos, quais sejam, gastos relativos a (1)  compra de terno, calça e camisa social, em uma loja de grife no valor de R$ 26.662,50 e de sapatos, cintos, suéteres e meias no valor de R$ 41.387,72 (peça 19, pp. 35 e 36) ; (3)  pagamentos em restaurantes de luxo R$ 22.646,25 (peça 19, pp. 72 e 73) , (4)  gastos de R$ 214.523,55 em serviços de coffee break (peça 19, pp. 32 a 35) ; (5)  fundo de reserva ou de contingência do imóvel alugado no montante de R$ 605.072,58, que deveriam ser de responsabilidade do proprietário (peça 19, pp. 58 a 62) ; (6)  bem como a abastecimento de veículos com cartões corporativos em fins de semana e em valores superiores ao necessário para encher o tanque (peça 19, pp. 36 a 39) .
O Relatório anexo ao TN 23/2016-SFF apontou, também, a impossibilidade de obter informações detalhadas sobre a folha de pagamento e a sonegação dessas informações pelo ONS, e opinou pela necessidade de o ONS disponibilizar a abertura individualizada dos salários pagos a cada um dos seus empregados, mês a mês, durante a execução do ciclo orçamentário 2013/2014 (peça 19, pp. 8, 9 e 28) .
Tendo em vista a omissão de informações individualizadas sobre os gastos com pessoal (peça 20, p. 7) , a equipe da SFF-Aneel retomou, em setembro de 2016, os trabalhos de fiscalização do Ciclo 2013-2016 e o TN 021/2017-SFF, de 22/11/2016 encaminhou ao ONS o Relatório de Fiscalização emitido em 22/11/2017 apresentando outras treze determinações e quatro recomendações (peça 20) . 
Naquela atuação posterior, munida de informações suficientes para consubstanciar sua opinião, a SFF identificou, entre outros, (1)  o pagamento de adicional de penosidade sobre horas-extras (peça 20, pp. 15-17) ; (2)  o pagamento de adicional de periculosidade sem que houvesse perícia técnica capaz de atestar a situação de perigo a que se submetem seus empregados (peça 20, pp. 23-27) ; (3)  o não encaminhamento pelo ONS, à Aneel, da política de remuneração de Diretores, descumprindo o art. 17, inciso XX do Estatuto do ONS (peça 20, p. 40, 41) ; (4)  a extensão, aos ocupantes de cargos de Diretoria, não incluídos nas categorias profissionais do ONS, dos direitos concedidos por meio de Acordo Coletivo de trabalho aos empregados do ONS (peça 20, p. 40-44) ; (5)  o custeio de benefícios, aos Diretores do ONS, não aprovados pela Assembleia Geral do ONS (peça 20, p. 45-49) ; (6)  o custeio integral da taxa de administração do fundo de previdência privada Eletros pelo ONS (peça 20, p. 50) . O relatório concluiu pela necessidade de restituição de R$ 1.304.769,98 (valores históricos) , bem como pela interrupção do pagamento do adicional de periculosidade até que seja realizada a perícia para comprovar a situação de perigo a que se submetem os empregados do ONS.
b) Manifestação do ONS sobre o TN 23/2016 e 21/2017
O ONS manifestou-se sobre as constatações do TN 23/2016 por meio da Carta ONS-723/100/2016, de 9/5/2016 (peça 21) . Em síntese, os argumentos iniciais detalham os apresentados na Carta-ONS 602/100/2016, de 15/4/2016, enviada ao então Ministro de Minas e Energia Eduardo Braga, anexada à representação originária (peça 1, pp. 2-4) . 
Inicialmente, com relação aos gastos relativos à compra de terno, calça e camisa social, bem como de sapatos, cintos, suéteres e meias, o ONS sustentou que as compras são relativas a aquisição de uniforme exclusivo para Operadores de Sistema e Engenheiros de Tempo Real (peça 21, p. 13) . O vestuário é identificado por gravatas com design específico, uma vez que o ambiente recebe visitas frequentes de autoridades, empresas, instituições de ensino, imprensa, e se trata de prática internacional adotada pelos operadores de sistema (peça 21, p. 13) . O ONS também informou que (peça 21, p. 13) :
Para cada um dos 119 operadores do ONS é fornecido, a cada dois anos, um costume completo, acrescido de um conjunto de camisas e calças avulsas, pares de meia social, suéter, cinto e 1 (um) par de sapato social, de modo que possibilite a troca das referidas peças a cada dia da semana.
Além disso, as aquisições dos itens foram precedidas de procedimento licitatório, conforme regulamento do Operador, garantindo a competitividade e transparência das compras (peça 21, pp. 13-17) . 
Outrossim, quanto aos gastos com serviços de coffee break, o ONS apontou que esse serviço se trata de "água, café e café com leite oferecido nas reuniões realizadas por empregados do ONS com profissionais de outras organizações e reuniões internas de longa duração e, na maioria envolvendo a participação de Diretores, Assistentes e Assessores" (peça 21, pp. 11 e 12) . Além disso, sustentou que os serviços de coffee break e das máquinas de café são diferentes, destinados a públicos e finalidades diversas e que não são disponibilizados cappuccino e chocolate quente no serviço de coffee break (peça 21, p. 11 e 12) .
Não obstante, acerca dos pagamentos em restaurantes de luxo, o ONS declarou que o custo classificado como "almoço especial" refere-se à premiação anual do programa de reconhecimento de contribuições relevantes dos empregados do ONS, alinhados ao Planejamento Estratégico do Operador (peça 21, p. 39) . Informou que, no referido programa de reconhecimento, não há premiação em dinheiro, mas em atividades sociais, culturais e educacionais. No ciclo objeto da fiscalização da SFF, um grupo de contemplados optou por celebrar a premiação em almoço em local de livre escolha, com a equipe e familiares, dentro dos valores estabelecidos no prêmio (peça 21, p. 39) .
No tocante à formação de fundo de reserva do imóvel alugado, que deveriam ser de responsabilidade do proprietário, defendeu que a SFF incluiu valores descontados a título de pró-labore de síndico - empregado do ONS que executava cumulativamente a função de síndico - nos cálculos dos valores pagos a título de fundo de melhoria e não considerou que não houve aporte no referido fundo entre setembro de 2010 e junho de 2011 (peça 21, pp. 33-35) .
Arguiu que o fundo de reserva não se tratava do usualmente constituído para custear despesas extraordinárias, mas para o custeio de despesas ordinárias, de responsabilidade do Locatário, não previstas quando da aprovação da previsão orçamentária, como pagamento de despesas com pessoal, manutenção e conservação, serviços públicos e despesas administrativas (peça 21, pp. 35-36) .
Ademais, sobre os gastos com abastecimento de veículos com cartões corporativos em fins de semana e em valores superiores ao necessário para encher o tanque, sustentou o ONS que o relatório da SFF-Aneel não discriminou os valores que seriam caracterizados como "inconsistentes", requerendo a distinção entre valores comprovadamente inconsistentes daqueles utilizados com regularidade (peça 21, p. 18) . 
Informou, ainda, que os veículos de uso exclusivo do ONS são, prioritariamente, utilizados pelos Diretores e que o regime de trabalho da Diretoria não se limita a horários comerciais, e que, em função da fiscalização dos critérios de uso dos veículos, a forma de utilização dos veículos por todos os usuários deverá ser estabelecida pelo ONS, para que seja possível, em futuras fiscalizações, verificação relativa ao cumprimento de normatização própria (peç	a 21, p. 19) . Concordou que havia necessidade de melhoria no controle de acompanhamento e utilização dos "cartões de combustível", reconhecendo a necessidade dos procedimentos adotados à época (peça 21, p. 19) .
Complementarmente, o ONS manifestou-se sobre as constatações presentes no TN 21/2017 por meio da Carta ONS 1657/DGL/2017, de 14/12/2017 (peça 22) .
No tocante ao pagamento de adicional de penosidade sobre horas-extras, o ONS declarou que não há regulamentação infraconstitucional acerca art. 7º, inciso XXIII da CF/88, e, portanto, os termos do referido adicional podem ser estabelecidos entre empregador e empregado (peça 22, p. 9) . Informou também que o valor percentual de 5% é objeto de negociação coletiva e que o adicional é aplicado sobre o salário base total, em decorrência da Súmula 203 do Tribunal Superior do Trabalho (peça 22, p. 9) .
A respeito do pagamento de adicional de periculosidade sem que houvesse perícia técnica capaz de atestar a situação de perigo a que se submetem seus empregados, o ONS manifestou que "por herança das práticas adotadas pelas empresas das quais o ONS recebeu os centros de operação, desde a sua origem, o ONS praticava o adicional de periculosidade, sobretudo aos operadores de sistema" (peça 22, p. 13) .
Informou ainda que suspendeu o pagamento do referido adicional aos ocupantes do cargo de Operador de Sistemas das Salas de Controle e aos demais funcionários que trabalham em regime de turno de escala de revezamento (peça 22, p. 13) . Não obstante, comunicou que suspendeu o adicional de periculosidade aos profissionais que trabalham em regime ininterrupto de revezamento, incorporando os valores aos salários (peça 22, p. 13) .
Apesar de não ter sido objeto de determinação pelo TN 21/2017, o ONS esclareceu, ainda, que os profissionais que auferem adicional de periculosidade (em razão do acompanhamento eventual testes de instalações elétricas, por exemplo) não são beneficiários de adicional de penosidade (pago somente aos profissionais que trabalham em turno ininterrupto de revezamento) (peça 22, p. 13) .
Transversalmente, o Operador arguiu que as questões relativas à política de remuneração dos Diretores sempre foram consideradas na peça orçamentária do ONS, a qual é elaborada pela sua Diretoria e analisada e aprovada pelo Conselho de Administração, Assembleia Geral e Aneel (peça 22, pp. 19, 21, 24 e 25) .
Mais especificamente, em relação ao não encaminhamento, à Aneel, da política de remuneração de Diretores, descumprindo o art. 17, inciso XX do Estatuto do ONS, o Operador sustentou que não haveria obrigação de se estabelecer, em documento formal, a consolidação da política de remuneração dos administradores, uma vez que esta é proposta pelo Conselho de Administração e aprovada pela Assembleia e pela Aneel (peça 22, p. 19) .
No tocante à extensão, aos ocupantes de cargos de Diretoria, dos direitos concedidos por meio de Acordo Coletivo de trabalho aos empregados do ONS, o Operador afirmou que os itens que compõem o Acordo Coletivo de Trabalho são de conhecimento prévio do Conselho de Administração e estão aderentes às práticas de mercado e à política de remuneração estruturante do ONS (peça 22, p. 21) . Além disso, o Conselho de Administração não se encontraria vinculado a concessão dos mesmos benefícios, aos Diretores, que possuem os empregados, pois a política de remuneração é anualmente proposta para aprovação da Assembleia e da Aneel (peça 22, p. 21) .
Acerca do custeio integral, pelo ONS, da taxa de administração do fundo de previdência privada Eletros, o Operador arguiu que se trata de política de atratividade, aos empregados e Diretores, oferecida pelo ONS praticada desde a implantação do Plano de previdência complementar e referendada pelo Conselho de Administração e pela Assembleia Geral (peça 22, p. 25) .
c) Encaminhamento preliminar da SFF-Aneel
As manifestações do ONS foram apreciadas pela SFF por meio da Nota Técnica 25/2019-SFF (peça 23) . Em síntese, a SFF-Aneel entendeu que os gastos com compra de vestuário, objeto da representação original foram devidamente comprovados (peça 23, pp. 2, 13 e 14) . 
Por outro lado, restaram mantidas as irregularidades relativas aos pagamentos de restaurantes, serviços de coffee break, abastecimento de veículos com cartões corporativos em fins de semana, bem como pagamento de fundo de reserva, por parte do ONS, na condição de locatário (peça 23, pp. 28 a 35) , bem como as irregularidades relativas aos pagamentos realizados aos Diretores (previdência privada e taxa de administração, bem como outros benefícios concedidos aos funcionários por meio de acordo coletivo) (peça 23, pp. 18 a 28) . 
Nesse sentido, a O Despacho 505/2019-SFF/Aneel, de 19/2/2019, decidiu pela não aprovação de R$ 2.748.763,42 (valor histórico) , cujo montante deverá ser revertido à modicidade tarifária, por ocasião da aprovação do ciclo orçamentário posterior ao Despacho supra (peça 23, p. 41) .
Em sede de Processo Administrativo Punitivo 4853.000849/2019-00-01, a SFF exarou o Auto de Infração (AI) 1/2019, de 18/3/2019, entendendo pela conversão em advertência de potencial multa de R$ 1.833.913,20 (valores históricos) , em decorrência do pagamento do fundo de reserva (peça 24, p. 17) . Essa conversão em advertência, no entendimento da SFF, justifica-se uma vez que inexiste no banco de dados da Agência cometimento de infração similar nos quatro anos anteriores ao de sua ocorrência, e que a infração não interferiu diretamente nas atividades-fim empreendidas pelo ONS, em especial a segurança, regularidade e continuidade de suas atividades (peça 24, p. 17) . 
Por outro lado, o cumprimento das determinações relativas aos pagamentos realizados aos Diretores (previdência privada e taxa de administração, bem como outros benefícios concedidos aos funcionários por meio de acordo coletivo) , encontram-se em condição suspensiva, e só produzirão efeitos após confirmação pela Diretoria da Aneel (peça 24, p. 17) .
d) Recurso apresentado pelo ONS
O ONS peticionou à Aneel, em 22/7/2019, para que sejam anulados o AI SFF 1/2019, bem como o Despacho 505/2019, uma vez que, segundo a alegação, não existe regulação que discipline a devolução de recursos não aprovados na prestação de contas do ONS à modicidade tarifária (peça 25, p. 7-12) . 
Estritamente quanto ao mérito das irregularidades, o Operador sustentou que (1) os honorários e vantagens dos Diretores sempre foram aprovados pela Assembleia-Geral quando da aprovação do orçamento do ONS (peça 25, p. 15) ; (2) o registro dos benefícios questionados, no Regimento Interno, não teve o condão de substituir a aprovação pela Assembleia (peça 25, p. 15) ; (3) o pacote de benefícios oferecidos aos Administradores está aderente ao praticado no mercado (peça 25, p. 18) ; (4) a destinação do fundo de reserva era o atendimento de situações emergenciais no dia-a-dia (ordinárias) do condomínio (peça 25, p. 21) .
e) Fase atual do Processo
O Diretor-Geral da Aneel, em 12/4/2019, decidiu pelo conhecimento do recurso postulado pelo ONS, contudo, não lhe proveu efeito suspensivo, uma vez que não inexiste fundado receio de dano irreparável (peça 26, p. 7) .
Por fim, a última movimentação identificada no processo administrativo instaurado assinala a NT 79/2019-SFF/Aneel, de 24/5/2019, expedida com objetivo de subsidiar a análise do pedido de reconsideração interposto pelo ONS face ao Despacho 505 e ao AI 1/2009 (peça 26, p. 7) . 
Inicialmente, a NT supra argui que, como não houve impugnação dos valores relativos, entre outros, ao coffee break e combustível para veículos, houve preclusão administrativa e o valor de R$ 802.920,86 deve ser revertido à modicidade tarifária por ocasião do próximo ciclo-orçamentário (peça 27, p. 4) .
Ademais, sustenta que, após juízo de mérito realizado pela Diretoria Colegiada da Agência, caberá ao próprio órgão determinar o momento da glosa dos valores não aprovados. Informa que a Diretoria Colegiada detém competência normativa para criar obrigações e emitir determinações, de forma que os atos por ela emanados estão aptos a inovar e interferir na esfera patrimonial e disponível dos agentes regulados. Nesse sentido, a decisão da Diretoria possuirá natureza declaratória, constitutiva e mandamental e estará consubstanciada em uma determinação concreta, específica e dirigida ao agente regulado (peça 27, p. 5) .
Não obstante, em relação à irregularidade dos benefícios pagos aos Administradores do ONS, a NT apresenta que o Operador sempre apresentou uma postura "resistiva, de modo a negar o envio das informações e esclarecimentos à equipe de fiscalização" (peça 27, p. 8) , e que o ONS:
 (i)  jamais encaminhou à ANEEL a política de remuneração de seus diretores e, também,  (ii)  em nenhum momento explicitou em suas propostas orçamentárias os honorários, benefícios e vantagens recebidos pelos diretores. (peça 27, p. 8) 
A Aneel passou a ter pleno conhecimentos dos benefícios e vantagens percebidos pelos Administradores do ONS após o início da segunda fase de fiscalização, a qual apontou a irregularidade dos referidos benefícios (peça 27, p. 10) . A NT 79/2019-SFF/Aneel apresenta, ainda, evidências que contrapõem o argumento do ONS de que o pagamento dos benefícios era explícito e aprovado pela Aneel (peça 27, p. 10-14) . A opinião final da SFF é pela manutenção das irregularidades e reprovação dos respectivos valores.
Por fim, em relação à constituição do fundo, arrazoa que, diversamente do apresentado pelo Operador, sua essência era o pagamento de despesas extraordinárias futuras com o condomínio, as quais deveriam ser pagas pelo Locador (peça 27, p. 14) . A opinião final da SFF é pela manutenção das irregularidades e reprovação dos respectivos valores.
f) Análise dos fatos
Em análise perfunctória, os fatos apresentados na representação originária se confirmam, quais sejam, gastos irregulares realizados pelo Operador Nacional do Sistema com (1) restaurantes de luxo, (2) coffee break, (3) fundo de reserva em imóvel alugado, valores que deveriam ser de responsabilidade do proprietário, (4) e abastecimento de veículos com cartões corporativos em fins de semana e em valores superiores ao necessário para encher o tanque.
Quanto aos gastos com fundo de reserva em imóvel alugado, houve, inclusive, expedição do Auto de Infração 1/2019, prevendo a conversão, em advertência, da multa aplicável em função dos dispêndios irregulares, uma vez que a Aneel não constatou reincidência da irregularidade nos anos anteriores à fiscalização realizada.
Além das irregularidades informadas na representação, constatou-se, também, que a fiscalização da Aneel identificou outras irregularidades no pagamento de benefícios aos Administradores do Operador, sem a necessária aprovação na estrutura de governança necessária (Assembleia Geral, e, posteriormente, no orçamento anual encaminhado à Aneel) .
Por outro lado, conforme exposto, já houve fiscalização da Agência reguladora sobre o caso e a conclusão sobre o encaminhamento das constatações da SFF aguarda deliberação final da Diretoria Colegiada da Aneel.
Considerando que há, de fato, fiscalização da Aneel sobre as irregularidades representadas, não se entende oportuna atuação desta Corte de Contas, uma vez que não há indícios de omissão ou violação de direitos no âmbito do processo administrativo instaurado na Aneel. 
A condução do processo administrativo, bem como as penalidades propostas se encontram compatíveis com a Lei 9.784/1999, e com a regulamentação própria da Aneel (Resolução 373/1999 e Resolução Normativa 272/2007) . Ademais, a própria decisão de se converter, em advertência, a multa aplicável ao ONS tutela-se sob o juízo de conveniência e oportunidade disponível ao gestor.
Não obstante, resta-se oportuno destacar que a Aneel tem dificuldade de fazer cumprir quaisquer penalidades aplicadas ao Operador, principalmente aquelas decorrentes de Autos de Infração decorrentes de irregularidades constatadas na operação do sistema.
Por exemplo, prolatado o Auto de Infração 6/2002-SFE Aneel	, o ONS, no uso de seu direito constitucional insculpido no art. 5º, inciso XXXV da CF/88, intentou a Ação Ordinária do Processo 0027983-47.2007.4.01.3400 na Seção Judiciária do Distrito Federal (SJDF) no Tribunal Regional Federal da Primeira Região (TRF-1) , em que objetivou anular o Auto de Infração 006/2002-SFE e, consequentemente, cancelar a multa imposta e reconhecer o não cabimento de sanção pecuniária ao ONS, ordenando o levantamento do depósito judicial pelo Autor (peça 28) .
A sentença de 1/10/2014 da SJDF/TRF-1 julgou procedente os pedidos para anular o Auto de Infração 006/2002-SFE e, consequentemente, cancelar a multa imposta e reconhecer o não cabimento de sanção pecuniária ao ONS à época dos fatos, ano de 2002, uma vez que "com base nas normas existentes no ano de 2002, não era possível à ANEEL aplicar penalidade de multa ao Operador Nacional do Sistema Elétrico - ONS" (peça 28, p. 4) . Houve contrarrazões apresentadas pela agência, que será oportunamente julgada pelo TRF-1 no Processo 2007.34.00.028117-9.
Em que pesem as alterações legais promovidas pela Lei 10.848/2004, mais recentemente, o Operador impetrou a Ação Ordinária do Processo 0080628-39.2013.4.01.3400 da SJDF/TRF-1 objetivando a declaração de nulidade do Auto de Infração 73/2011-SFE/ANEEL com a consequente declaração de nulidade das sanções aplicadas nos autos do Processo Administrativo 48500.001310/2011-06 (peça 29) .
A sentença de 15/5/2019 da SJDF/TRF-1 julgou procedente os pedidos de anulação do Auto de Infração 073/2011-SFE/ANEEL e as sanções aplicadas à parte autora nos autos do Processo Administrativo 48500.001310/2011-06 (peça 29, p. 6) . Destacam-se os seguintes argumentos considerados pelo juízo para sua decisão (peça 29, pp. 2-6) :
A função do ONS tem sido incompreendida por muitos, inclusive entre os atores do próprio mercado regulado de energia elétrica [privados e públicos], e, principalmente, pela sociedade civil. (...) 
A autuação do ONS pela ANEEL, pelo suposto descumprimento de determinados procedimentos técnicos necessários à operação sistêmica do SIN - Sistema Interligado Nacional, originados de problemas derivados de UHE de propriedade de concessionária de energia, no caso, a CHESF, e que ocasionaram blecaute na Região Nordeste, revela-se estranha, em face da engenharia regulatória do setor elétrico.
Com efeito, o ONS possui natureza jurídica sui generis, pois é uma associação de concessionários, permissionários e autorizados de energia elétrica, bem como do próprio MME- Ministério das Minas e Energia, e, malgrado sua personalidade jurídica de direito privado, é autorizado a funcionar pelo Poder Concedente, tendo toda a sua estrutura definida em lei, não resultando da vontade dos agentes econômicos que atuam no setor elétrico.
Definitivamente, há traços autárquicos no desenho do ONS, assim como nos contornos de outros atores do setor elétrico, a exemplo da CCEE - Câmara de Comercialização de Energia Elétrica, sucessora do antigo MAE - Mercado Atacadista de Energia. Por isso, devem-lhe ser deferidos a discricionariedade técnica e o status de verdadeiro ente de cooperação com traços autárquicos e parcela inequívoca de poder regulatório e administrativo na operação do SIN, com vistas à eficiência energética na gestão do sistema elétrico. (...) 
Vê-se, pois, que há um compartilhamento do poder de polícia entre o Poder Concedente, a ANEEL e o ONS, razão pela qual é dificultosa qualquer tentativa de hierarquização do sistema, conferindo-se, sem previsão legal, ascendência à ANEEL sobre o ONS, sob pena de retirar-se um dos pilares do complexo modelo regulatório do setor elétrico, qual seja, a independência do Operador do SIN. (...) 
Nesse diapasão, não vejo como possível a inserção do ONS no âmbito de incidência da normativa do inciso X do art. 3° da Lei 9.427/96, e diviso a inexistência, no marco regulatório do setor elétrico, de previsão legal para que a ANEEL possa sancionar o Operador Nacional do Sistema Elétrico. (grifou-se) 
Em virtude dessas considerações, malgrado se tratar de uma decisão de primeira instância, ainda não transitada em julgado, nem tampouco apreciados os recursos cabíveis no TRF-1 e instâncias superiores, evidencia-se a dificuldade da Agência em fazer prevalecer qualquer decisão decorrente de seu poder de fiscalização sobre o Operador. 
Neste passo, importa ressaltar que este Tribunal poderá atuar caso a eficiência e a efetividade da fiscalização da Agência reste comprometida diante da recusa do ONS em prestar contas ou submeter-se ao poder de polícia e seus poderes implícitos derivados (como, por exemplo, de fiscalizar e sancionar) da Aneel. Contudo, não resta caracterizado o esgotamento das ações da Aneel para com o ONS, de forma que, em respeito à discricionariedade da Agência e não sobreposição de controles, deixa-se de propor qualquer medida por hora. 
Portanto, considerando acompanhamento diligente da Agência sobre a prestação de contas do ONS no ciclo 2013/2014, propõe-se o conhecimento do Aviso 34/2016-GM-MME como representação, para no mérito, julgá-la improcedente.
Por fim, propõe-se dar conhecimento da decisão a que vier a ser proferida nesses autos à Aneel, ao ONS e ao Representante, além de propor determinação à Agência de que informe ao Tribunal o resultado das eventuais determinações/recomendações expedidas ao Operador por ocasião da apreciação em último recurso das contas relativas ao ciclo 2013/2014.
CONCLUSÃO
Trata-se de apreciação de representação recebida a partir do Aviso 34/2016-GM-MME do então Ministro de Estado de Minas e Energia, Sr. Eduardo Braga, comunicando a solicitação de informações à Aneel respeito de matéria publicada sobre gastos do Operador Nacional do Sistema (ONS) e solicitou ao TCU que examinasse o assunto (peça 1) . 
A reportagem apontou a existência de gastos do ONS de R$ 26.662,50 na compra de terno, calça e camisa social em uma loja de grife, de R$ 41.387,72 na compra de sapatos, cintos, suéteres e meias, de R$ 22.646,25 em restaurantes de luxo, de R$ 214.523,55 em coffee break, de R$ 605.000,00 relativos a fundo de reserva ou de contingência do imóvel alugado, valores que deveriam ser de responsabilidade do proprietário, bem como em abastecimento de veículos com cartões corporativos em fins de semana e em valores superiores ao necessário para encher o tanque.
Entende-se cabível o recebimento do Aviso como representação uma vez que o autor é legitimado a representar, nos termos do art. 237, inciso III, do RITCU; a matéria é de competência do Tribunal, já que referente a prestação de contas do Operador Nacional do Sistema Elétrico (ONS) e a fiscalização pela Agência Nacional de Energia Elétrica (Aneel) , ambos jurisdicionados. Ademais os documentos foram redigidos em linguagem clara e objetiva e revelam indício de irregularidade, nos termos do art. 235 do RITCU.
Esta SeinfraElétrica diligenciou à Aneel por meio dos Ofício 142/2016-TCU/SeinfraElétrica de 2/5/2016 (peça 6) , e do Ofício 352/2019-TCU/SeinfraElétrica, de 19/9/2019 (peça 14) , entre outros, sobre as fases de análise do ciclo de contas 2013/2014, razão original da representação. A Agência apresentou explicações e a cópia integral do processo por meio do Ofício 28/2016-AIN/Aneel (peça 8) e do Ofício 77/2019-AIN/Aneel (peça 17) .
No tocante aos fatos, o Termo de Notificação (TN) 23/2016, emitido pela Secretaria de Fiscalização Econômica e Financeira (SFF) , apontou as irregularidades constantes da reportagem que suscitou a representação originária (itens 13 a 15 da presente instrução) .
Complementarmente, em setembro de 2016, em função da omissão de informações, na fiscalização seminal, a SFF-Aneel emitiu o TN 021/2017-SFF, que identificou, entre outros, (1)  o pagamento de adicional de penosidade sobre horas-extras; (2)  o pagamento de adicional de periculosidade sem que houvesse perícia técnica capaz de atestar a situação de perigo a que se submetem seus empregados; (3)  o não encaminhamento pelo ONS, à Aneel, da política de remuneração de Diretores, descumprindo o art. 17, inciso XX do Estatuto do ONS; (4)  a extensão, aos ocupantes de cargos de Diretoria, não incluídos nas categorias profissionais do ONS, dos direitos concedidos por meio de Acordo Coletivo de trabalho aos empregados do ONS; (5)  o custeio de benefícios, aos Diretores do ONS, não aprovados pela Assembleia Geral do ONS; (6)  o custeio integral da taxa de administração do fundo de previdência privada Eletros pelo ONS. O relatório concluiu pela necessidade de restituição de R$ 1.304.769,98 (valores históricos) , bem como pela interrupção do pagamento do adicional de periculosidade até que seja perícia para comprovar a situação de perigo a que se submetem os empregados do ONS (itens 16 a 18 da presente instrução) .
Os principais encaminhamentos propostos pela SFF-Aneel versam sobre a reversão dos dispêndios considerados irregulares à modicidade tarifária (item 39 da presente instrução) , bem como sobre a conversão, em advertência, da multa decorrente dos pagamentos irregulares para constituição do fundo de reserva de responsabilidade do proprietário do imóvel (item 40 da presente instrução) .
O ONS, no exercício do seu direito constitucional de contraditório e ampla defesa, manifestou-se sobre os Termos de Notificação por meio da Carta ONS-723/100/2016, de 9/5/2016 (itens 19 a 36 da presente instrução) . 
A SFF considerou devidamente comprovados os gastos com terno, calça e camisa social, uma vez que se trata de aquisição de uniforme exclusivo para Operadores de Sistema e Engenheiros de Tempo Real (itens 20, 21 e 37 da presente instrução) . Não obstante, as justificativas para os outros gastos considerados irregulares não foram suficientes para alterar a posição original da equipe de fiscalização da SFF-Aneel (itens 37 a 41 da presente instrução) .
Houve, ainda, apresentação de recurso administrativo com pedido de cautelar pelo ONS (item 42 e 43 da presente instrução) , que foi apreciado pela SFF por meio da NT 79/2019-SFF/Aneel, com o objetivo de subsidiar análise da Diretoria Colegiada da Agência. Essa avaliação da SFF entendeu pelo não acolhimento integral das alegações do ONS, e pela manutenção da reversão dos valores irregulares à modicidade tarifária (itens 45 a 50 da presente instrução) .
Entende-se que houve atuação diligente da Aneel, uma vez que, além das irregularidades informadas na representação, a fiscalização da Aneel identificou posteriormente outras irregularidades no pagamento.
Ademais, as oportunidades de manifestação do ONS no processo, a análise dessas manifestações, bem como os autos de infração e termos de notificação são evidência bastante para concluir que a condução do processo administrativo, bem como as penalidades propostas se encontram compatíveis com a Lei 9.784/1999, e com a regulamentação própria da Aneel (Resolução 373/1999 e Resolução Normativa 272/2007) .
Isso posto, considerando a atuação diligente da Aneel na avaliação das contas do Operador no ciclo 2013/2014, e que as decisões se encontram nos limites do juízo de conveniência e oportunidade disponível ao gestor, propõe-se o conhecimento do Aviso 34/2016-GM-MME (peça 1) como representação, para no mérito, considerá-la improcedente.
PROPOSTA DE ENCAMINHAMENTO
Ante todo o exposto, submetem-se os autos à consideração superior, propondo:
2.1. conhecer da presente representação, satisfeitos os requisitos de admissibilidade previstos nos arts. 235 e 237, inciso III, do Regimento Interno do Tribunal de Contas da União (RITCU) , e no art. 103, § 1º, da Resolução-TCU 259/2014, para, no mérito, considerá-la improcedente;
2.2. determinar à Agência Nacional de Energia Elétrica que informe ao Tribunal quando da deliberação conclusiva sobre eventuais determinações/recomendações expedidas ao Operador por ocasião da apreciação em último recurso das contas relativas ao ciclo 2013/2014;
2.3. comunicar ao representante, ao Ministério de Minas e Energia, à Agência Nacional de Energia Elétrica e ao Operador Nacional do Sistema a decisão que vier a ser adotada nestes autos; 
2.4. restituir os autos à SeinfraElétrica para monitoramento da determinação constante do item 79.2.
	É o relatório.

Renan Torres Lucas dos Santos (173.029/OAB-RJ) e outros, representando Operador Nacional do Sistema Elétrico - Ons.

Não atuou.

REPRESENTAÇÃO. SUPOSTAS IRREGULARIDADES PRATICADAS PELO OPERADOR NACIONAL DO SISTEMA ELÉTRICO (ONS). FISCALIZAÇÃO SOB A RESPONSABILIDADE DA AGÊNCIA NACIONAL DE ENERGIA ELÉTRICA (ANEEL). ATUAÇÃO SATISFATÓRIA DA AGÊNCIA. PROVIDÊNCIAS EM ANDAMENTO. CONTROLE DE SEGUNDA ORDEM DO TCU. CONTENÇÃO DO JULGADOR QUE SE IMPÕE NO PRESENTE CASO, DADAS AS CIRCUNSTÂNCIAS E A AUSÊNCIA DE IRREGULARIDADES POR PARTE DA AGÊNCIA REGULADORA. CONHECIMENTO DA REPRESENTAÇÃO. PROCEDÊNCIA PARCIAL. DETERMINAÇÃO.

REPRESENTAÇÃO (REPR)

Secretaria de Fiscalização de Infraestrutura de Energia Elétrica (SeinfraElétrica).

Trata-se de representação formulada pelo então Ministro de Estado de Minas e Energia, Sr. Eduardo Braga, relativamente a supostas irregularidades ocorridas no Operador Nacional do Sistema Elétrico (ONS) , noticiadas pelo Jornal "O Estado de São Paulo", de 13/4/2016, com o título "Relatório expõe farra de gastos do ONS" (peças 1-2) . 
Segundo a reportagem, teria havido gastos do ONS de R$ 26.662,50 na compra de terno, calça e camisa social em uma loja de grife, de R$ 41.387,72 na compra de sapatos, cintos, suéteres e meias, de R$ 22.646,25 em restaurantes de luxo, de R$ 214.523,55 em coffee break, de R$ 605.000,00 relativos a fundo de reserva ou de contingência do imóvel alugado, valores que deveriam ser de responsabilidade do proprietário, bem como em abastecimento de veículos com cartões corporativos em fins de semana e em valores superiores ao necessário para encher o tanque.
Analisada a matéria, a SeinfraElétrica produziu a instrução de peça 30 na qual apresentou a seguinte conclusão:
	Entende-se cabível o recebimento do Aviso como representação uma vez que o autor é legitimado a representar, nos termos do art. 237, inciso III, do RITCU; a matéria é de competência do Tribunal, já que referente a prestação de contas do Operador Nacional do Sistema Elétrico (ONS) e a fiscalização pela Agência Nacional de Energia Elétrica (Aneel) , ambos jurisdicionados. Ademais os documentos foram redigidos em linguagem clara e objetiva e revelam indício de irregularidade, nos termos do art. 235 do RITCU.
	Esta SeinfraElétrica diligenciou à Aneel por meio dos Ofício 142/2016-TCU/SeinfraElétrica de 2/5/2016 (peça 6) , e do Ofício 352/2019-TCU/SeinfraElétrica, de 19/9/2019 (peça 14) , entre outros, sobre as fases de análise do ciclo de contas 2013/2014, razão original da representação. A Agência apresentou explicações e a cópia integral do processo por meio do Ofício 28/2016-AIN/Aneel (peça 8) e do Ofício 77/2019-AIN/Aneel (peça 17) . 
	No tocante aos fatos, o Termo de Notificação (TN) 23/2016, emitido pela Secretaria de Fiscalização Econômica e Financeira (SFF) , apontou as irregularidades constantes da reportagem que suscitou a representação originária (itens 13 a 15 da presente instrução) . 
	Complementarmente, em setembro de 2016, em função da omissão de informações, na fiscalização seminal, a SFF-Aneel emitiu o TN 021/2017-SFF, que identificou, entre outros, (1)  o pagamento de adicional de penosidade sobre horas-extras; (2)  o pagamento de adicional de periculosidade sem que houvesse perícia técnica capaz de atestar a situação de perigo a que se submetem seus empregados; (3)  o não encaminhamento pelo ONS, à Aneel, da política de remuneração de Diretores, descumprindo o art. 17, inciso XX do Estatuto do ONS; (4)  a extensão, aos ocupantes de cargos de Diretoria, não incluídos nas categorias profissionais do ONS, dos direitos concedidos por meio de Acordo Coletivo de trabalho aos empregados do ONS; (5)  o custeio de benefícios, aos Diretores do ONS, não aprovados pela Assembleia Geral do ONS; (6)  o custeio integral da taxa de administração do fundo de previdência privada Eletros pelo ONS. O relatório concluiu pela necessidade de restituição de R$ 1.304.769,98 (valores históricos) , bem como pela interrupção do pagamento do adicional de periculosidade até que seja perícia para comprovar a situação de perigo a que se submetem os empregados do ONS (itens 16 a 18 da presente instrução) . 
	Os principais encaminhamentos propostos pela SFF-Aneel versam sobre a reversão dos dispêndios considerados irregulares à modicidade tarifária (item 39 da presente instrução) , bem como sobre a conversão, em advertência, da multa decorrente dos pagamentos irregulares para constituição do fundo de reserva de responsabilidade do proprietário do imóvel (item 40 da presente instrução) . 
	O ONS, no exercício do seu direito constitucional de contraditório e ampla defesa, manifestou-se sobre os Termos de Notificação por meio da Carta ONS-723/100/2016, de 9/5/2016 (itens 19 a 36 da presente instrução) . 
	A SFF considerou devidamente comprovados os gastos com terno, calça e camisa social, uma vez que se trata de aquisição de uniforme exclusivo para Operadores de Sistema e Engenheiros de Tempo Real (itens 20, 21 e 37 da presente instrução) . Não obstante, as justificativas para os outros gastos considerados irregulares não foram suficientes para alterar a posição original da equipe de fiscalização da SFF-Aneel (itens 37 a 41 da presente instrução) . 
	Houve, ainda, apresentação de recurso administrativo com pedido de cautelar pelo ONS (item 42 e 43 da presente instrução) , que foi apreciado pela SFF por meio da NT 79/2019-SFF/Aneel, com o objetivo de subsidiar análise da Diretoria Colegiada da Agência. Essa avaliação da SFF entendeu pelo não acolhimento integral das alegações do ONS, e pela manutenção da reversão dos valores irregulares à modicidade tarifária (itens 45 a 50 da presente instrução) . 
	Entende-se que houve atuação diligente da Aneel, uma vez que, além das irregularidades informadas na representação, a fiscalização da Aneel identificou posteriormente outras irregularidades no pagamento. 
	Ademais, as oportunidades de manifestação do ONS no processo, a análise dessas manifestações, bem como os autos de infração e termos de notificação são evidência bastante para concluir que a condução do processo administrativo, bem como as penalidades propostas se encontram compatíveis com a Lei 9.784/1999, e com a regulamentação própria da Aneel (Resolução 373/1999 e Resolução Normativa 272/2007) . 
	Isso posto, considerando a atuação diligente da Aneel na avaliação das contas do Operador no ciclo 2013/2014, e que as decisões se encontram nos limites do juízo de conveniência e oportunidade disponível ao gestor, propõe-se o conhecimento do Aviso 34/2016-GM-MME (peça 1) como representação, para no mérito, considerá-la improcedente.
Por consequência, a SeinfraElétrica formulou proposta de encaminhamento com o seguinte teor:
	conhecer da presente representação, satisfeitos os requisitos de admissibilidade previstos nos arts. 235 e 237, inciso III, do Regimento Interno do Tribunal de Contas da União (RITCU) , e no art. 103, § 1º, da Resolução-TCU 259/2014, para, no mérito, considerá-la improcedente; 
	determinar à Agência Nacional de Energia Elétrica que informe ao Tribunal quando da deliberação conclusiva sobre eventuais determinações/recomendações expedidas ao Operador por ocasião da apreciação em último recurso das contas relativas ao ciclo 2013/2014; 
	comunicar ao representante, ao Ministério de Minas e Energia, à Agência Nacional de Energia Elétrica e ao Operador Nacional do Sistema a decisão que vier a ser adotada nestes autos; 
	restituir os autos à SeinfraElétrica para monitoramento da determinação constante do item 79.2.
Conheço do expediente encaminhado pelo então Ministro de Estado de Minas e Energia, Sr. Eduardo Braga, como representação, nos termos do art. 237, Inciso III, do Regimento Interno do TCU. Importante esclarecer que se trata de matéria de competência deste Tribunal, pois diz respeito ao Operador Nacional do Sistema Elétrico (ONS) e à Agência Nacional de Energia Elétrica (Aneel) , ambos jurisdicionados a esta Corte.
Lembro que a sujeição do ONS à jurisdição deste Tribunal de Contas da União já doi decidida por esta Corte em mais de uma oportunidade. Destaco, nesse sentido, o Acórdão 798/2016-TCU-Plenário, Rel. Min. Vital do Rego, e o Acórdão 2661/2019-TCU-Plenário, Rel. Min. Ana Arraes. Portanto, o TCU é competente para fiscalizar o Operador Nacional do Sistema (ONS) bem como a Agência Nacional de Energia Elétrica (Aneel) , por força do art. 71, incisos II e IV da Constituição Federal.
Não obstante, trata-se, como bem observado pela SeinfraElétrica, de fiscalização de segunda ordem, no sentido de verificar se as providências adotadas por quem compete agir, a agência reguladora, estão em acordo com as normas atinentes e se a decisão da agência, que vier a ser adotada, encontra-se em ressonância com a legislação e adequadamente motivada. No presente caso, a Aneel é o órgão responsável pela fiscalização do ONS, nos termos do art. 13 da Lei 9.648/1998. 
Conforme apurado pela SeinfraElétrica, não há nos autos nenhuma informação sobre a ocorrência de omissão ou desídia por parte da agência reguladora, no desempenho de sua atribuição fiscalizadora. Ao contrário, a reportagem se baseia em relatório da própria agência que se encontra, ainda, em fase de apuração, devendo haver espaço para o contraditório e a ampla defesa e o cumprimento de diversas etapas processuais, antes da decisão final da agência. 
Portanto, a Aneel demonstrou estar atuando satisfatoriamente, razão pela qual não deve o TCU se sobrepor à atividade desenvolvida pela referida agência, muito menos substituir a agência reguladora na análise das supostas irregularidades cometidas pelo ONS.
Desse modo, concordo com o encaminhamento proposto pela SeinfreElétrica, mas com pequeno ajuste. A Secretaria propõe a improcedência da representação. Considerando, porém, que a representação se volta contra o ONS e que a Aneel constatou, de fato, que foram cometidas algumas das irregularidades aventadas, entendo que a presente representação deve ser julgada parcialmente procedente.
Em face do exposto, acolho, com pequeno ajuste, os pareceres uniformes da SeinfraElétrica e voto por que o Tribunal adote a deliberação que ora submeto à apreciação do Plenário.
TCU, Sala das Sessões Ministro Luciano Brandão Alves de Souza, em 2 de setembro de 2020.
RAIMUNDO CARREIRO 
Relator